【裁判字號】    90,訴,83
【裁判日期】    901012
【裁判案由】    偽造文書等
【裁判全文】
臺灣雲林地方法院刑事判決
    公  訴  人  臺灣雲林地方法院檢察署檢察官
    被      告  庚○○
    選任辯護人  簡承佑
                張智學
右列被告因偽造文書等案件，經檢察官提起公訴（八十九年度偵續字第三三號），本
院判決如左：
    主  文
庚○○連續行使偽造私文書，足以生損害於他人，處有期徒刑壹年。
    事  實
一、庚○○基於概括之犯意，意圖為自己不法之所有，未經丙○○、丑○○之同意及
    假借蘇淑貞之名義，而向會首丁○○佯稱丙○○、丑○○、蘇淑貞欲加入其互助
    會，然後以丙○○、丑○○之名義加入以丁○○為會首、會員含會首共二十六名
    、會款每月新臺幣（下同）一萬元、會期自民國八十七年七月二十日起至八十八
    年五月五日止之互助會；以丙○○、蘇秀貞之名義加入以丁○○為會首、會員含
    會首共三十一名、會款每月二萬元、會期自八十八年五月三十日起至九十年十一
    月三十日止之互助會，致使丁○○及其他會員不疑有他。復未經癸○○之同意，
    以癸○○之偏名陳婷瑜名義加入以自己為會首之互助會有（一）會員含會首共三
    十名、會款每月二萬元、會期自八十七年十一月五日起至九十年四月五日止（二
    ）會員含會首共二十八名、會款每月二萬元、會期自八十八年三月十七日起至九
    十年六月十七日止（三）會員含會首共二十七名、會款每月二萬元、會期自八十
    八年八月二十日起至九十年十月二十日止（四）會員含會首共二十六名、會款每
    月二萬元、會期自八十八年十一月十日起至九十年十二月十日止（五）會員含會
    首共二十七名、會款每月一萬元、會期自八十九年一月五日起至九十一年三月五
    日止，並向其他會員宣稱該五互助會均為陳婷瑜本人所加入，使其他會員因而相
    信為真實。其後庚○○分別在標單上偽造丙○○、丑○○、蘇淑貞及陳婷瑜之署
    名，填寫標金，而分別於八十八年一月、七月三十日、八十八年八月、八十八年
    十二月三十日及八十八年九月五日、八十八年九月十七日、八十八年九月二十日
    、八十八年十二月十日，向其他活會會員詐稱該被冒名之丙○○、丑○○、蘇淑
    貞標取上述互助會之會款及被冒名之陳婷瑜標取上開（一）至（四）互助會之會
    款，致使其他活會會員陷於錯誤，而付出會金，庚○○在丙○○、丑○○、蘇淑
    貞三人部分，共詐得一百四十六萬一千七百五十元，在陳婷瑜部分共詐得一百八
    十四萬二千四百元，足以生損害於被偽造署押之人及其他活會會員之權益。
二、案經丁○○、乙○○、子○○訴由臺灣雲林地方法院檢察署檢察官偵查起訴。
    理  由
一、被告庚○○承認以丙○○、丑○○、蘇淑貞、陳婷瑜（本名癸○○）之名義加入
    上述互助會，並填寫該等之署名於標單上，而分別於前開時間，標取前示互助會
    會款等事實，但與其選任辯護人同辯稱：陳婷瑜部分實際上是陳婷瑜母親辛○○
    以陳婷瑜之名義參加互助會，確有其事，而丙○○、丑○○、蘇淑貞部分，為被
    告經會首丁○○同意借用他人名義參加者，自得標取，無偽造署押、文書之問題
    ，至於被告得標後係因於八十四年間起繳納臺南市○○路一八八號六樓之十三號
    房屋貸款每月三萬七千元；繳納雲林縣四湖鄉○○○路十三巷十三號房屋貸款每
    月一萬六千元；八十五年間己○○積欠被告互助會款五十二萬元，由其代墊互助
    會款每月四萬元；吳英霖積欠被告互助會款五十六萬元，由其代墊互助會款每月
    四萬元，自到八十九年五月間，吳英霖始償完債務；八十六年間戊○○積欠被告
    互助會款一百四十六萬八千四百元，由其代墊互助會款每月十二萬元；八十八年
    間甲○○積欠被告互助會款二十二萬，由其代墊互助會款每月二萬元，故而周轉
    不靈，無法維持，始未繼續繳納會款及宣佈倒會，並無詐欺之意等語。經查：
    （一）丙○○、丑○○、蘇淑貞部分：被告已承認分別以丙○○、丑○○、蘇淑
          貞三人之名義加入以告訴人丁○○為會首之上開互助會，並於標單上書寫
          該等之署名、標金，而分別標取上述會款之事實，而被告以該三人名義分
          別加入該互助會之事實，尚有該二互助會單各一紙在卷可佐，其事實甚明
          。復告訴人丁○○於本院審理中仍堅指被告係向其宣稱丙○○、丑○○、
          蘇淑貞三人要加入其互助會，並非被告借用他之名為自己計算而加入，此
          部分告訴人之指述雖與被告之辯解不合，但衡之民間互助會，著重會首、
          會員間之信賴及經濟基礎，被告非資力雄厚之人，且自承自八十五年間起
          即承擔多種債務或經濟負擔，苟被告係借用他人之名義，而告知丁○○含
          被告共四人參加互助會，必為丁○○及其他會員所質疑何以其經濟能力能
          負擔一人參與四會之會款，故告訴人丁○○所言：被告係向其宣稱丙○○
          、丑○○、蘇淑貞三人要加入其互助會，非被告為自己利益而加入等語，
          為可採。又被告未經丙○○、丑○○之同意及假借蘇淑貞之名義，以其等
          之名參加互助會，有證人即丙○○之母壬○○及丑○○於本院審理中之證
          述為憑，並有該二證人所具否認參加互助會書函各一紙在卷可證，而蘇淑
          貞實際上並無其人，亦為被告所供認，是被告未經丙○○、丑○○之同意
          及假借蘇淑貞之名義，擅自以該三人之名義加入互助會，事實明確。從而
          被告未經丙○○、丑○○之同意及假借蘇淑貞之名義，向丁○○宣稱係該
          三人欲加入互助會，再以其等之名義標取會款，不久即未繼續繳納死會會
          款，焉無偽造文書、詐欺之意。
    （二）陳婷瑜部分：被告坦白承認以陳婷瑜之名義加入以自己為會首之前開五組
          互助會，並分別於標單上書寫陳婷瑜之署名、標金，而標取上述標取事實
          欄（一）至（四）所示互助會之會款等事實，此並有該五組互助會單各一
          紙在卷可佐，其事實明確，雖然被告辯解陳婷瑜名義之互助會，實際上均
          係陳婷瑜母親辛○○以陳婷瑜之名義參加者等語，證人陳婷瑜即癸○○、
          辛○○於本院作證時亦附合其詞，且有關會款如何交付、交付地點及參加
          互助會之目的，其等陳述間尚屬一致，但此等事項被告於案發之後，均有
          時間可與證人相互勾串者，不能因而相信為真實，況且被告與證人辛○○
          均陳及：被告就陳婷瑜之互助會部分，活會會款由辛○○繳納，死會會款
          由被告繳納，而每標一會被告給付辛○○十萬元等語，此舉與正當運作之
          互助會常態不合，殊難相信，蓋未標取互助會之全會會款前，均由加入者
          繳納活會會款，於標取後亦由加入者收取全額會款，此乃一般互助會之常
          規，然而被告就陳婷瑜之上開互助會，為前後連續四次標取會款，於得標
          後僅每標一會又只給付辛○○十萬元而已，辛○○竟無異議，而任憑被告
          先後四次為之，不合常理，亦違反辛○○當初加入該互會為子女籌取資金
          之目的，何況果真如此，依辛○○所繳納之活會互助會款亦共僅三、四十
          萬元而已，此為被告與辛○○所不否認，且得依該四互助會所示標取日期
          而計算確定，被告於每標一會既已給付辛○○十萬元，前後共給付四十萬
          元，則被告理應不再積欠辛○○何互助會會款可言，然而被告於當庭仍承
          認尚積欠辛○○會款一百餘萬元，辛○○卻證述被告尚欠其互助會會款約
          四十萬元，其間矛盾，不言可諭，是證人癸○○、辛○○上開附合其詞之
          證述，仍不能為被告有利之認定。而查，以陳婷瑜名義參加互助會之部分
          ，係被告為自己利益計算而加入者，有告訴人乙○○、子○○之指訴可據
          ，並且被告於八十九年六月九日在雲林縣四湖鄉調解委員會調解時，己承
          認陳婷瑜部分是被告自己所跟之會的等語，此有告訴人子○○所提出之自
          行錄製合法取得之錄音帶一捲、譯文一紙及被告自行在陳婷瑜下方繕寫「
          我自己」之便條紙一紙在卷可證（見八十九年度偵續字第三三號卷第一百
          四十七頁及證物袋內），是陳婷瑜參加互助會之部分，應為被告自己計算
          加入者無誤。從而被告未經癸○○、辛○○之同意，以陳婷瑜之名義加入
          互助會，使會員誤以為陳婷瑜本人加入者，其後分別標取會款，不久即未
          繼續繳納死會會款，豈無偽造文書、詐欺之意。
    （三）又被告雖舉證人己○○、吳英霖、甲○○、戊○○等人積欠其會款，以致
          其周轉不靈，以圖辯解其並非存心詐欺，但是依據該等證人於本院之證述
          ，己○○證稱：其欠被告之會款未超過二十萬元；吳英霖證述：其已還清
          積欠被告之債務；甲○○證實大約積欠被告四十六萬元；戊○○則說：目
          前止尚欠被告四十幾萬元，可知該等證人共積欠被告之債務總額，亦不過
          一百萬餘元，且陸續返還中，而本件被告標取之金額卻達三百三十萬零四
          千一百五十元，顯然已超過支應該等證人積欠所需，而且該等證人所為之
          拖欠係自八十五年間起，既已發生，再者被告繳納房貸之事，亦自八十四
          年間起始，是被告已可預見其經濟狀況吃緊，猶自八十七年間起，招集或
          參加他人之互助會，且未經丙○○、丑○○、陳婷瑜之同意及假借蘇淑貞
          之名義而為之，可見被告自始既有預見倒會之情，應有詐欺之心。
    綜上所述，顯示被告確有偽造標單冒標、詐欺財物之犯行，所辯顯難採信，本件
    事證明確，被告被訴犯行可以認定，應依法論罪科刑。
二、查民間互助會之標會單，乃依習慣足以表示其會員願出利息若干之意思，參與競
    標之用，有通知證明之性質，自屬刑法第二百二十條第一項以文書論之私文書。
    核被告庚○○所為，係犯刑法第二百十六條、第二百二十條第一項、第二百十條
    之行使偽造私文書罪及刑法第三百三十九條第一項之詐欺罪。其偽造署押之行為
    ，乃係偽造文書之階段行為；偽造後復持以行使，偽造文書之低度行為應為行使
    之高度行為所吸收，均不另論罪。而其各次行使偽造私文書，向多數活會會員行
    詐，乃一行為而觸犯數罪名，為想像競合犯。又其多次詐欺及行使偽造私文書犯
    行，時間緊接，方法相同，而觸犯構成要件相同之罪名，顯係基於概括之犯意反
    覆為之，應依連續犯之規定論以一罪，並依法加重其刑。另其所犯上開詐欺罪、
    行使偽造私文書罪，二罪間有方法結果之牽連關係，為裁判上之一罪，應依刑法
    第五十五條規定從一重之行使偽造私文書罪處斷。爰審酌被告犯罪動機、目的在
    於騙取他人財物、所得利益、被害人所受損害及犯後否認之態度等一切情狀，量
    處如主文所示之刑。又偽造署押及標單顯皆已滅失不存在，爰不併予宣告沒收，
    附此敘明。
據上論斷，應依刑事訴訟法第二百九十九條第一項前段，刑法第五十六條、第二百十
六條、第二百二十條第一項、第二百十條、第三百三十九條第一項、第五十五條，罰
金罰鍰提高標準條例第一條前段，判決如主文。
本案經檢察官黃裕峰到庭執行職務。
中      華      民      國      九十    年     十     月      十二      日
                                臺灣雲林地方法院刑事第二庭
                                    法  官    吳  福  森
右正本證明與原本無異。
如不服本判決，應於判決送達後十日內向本院提出上訴狀( 應附繕本 )。
                                    書記官    李  松  坤
中      華      民      國      九十    年     十     月      十二      日
附錄本案論罪科刑法條：
刑法第二百十條
偽造、變造私文書，足以生損害於公眾或他人者，處五年以下有期徒刑。
刑法第二百十六條
行使第二百十條至第二百十五條之文書者，依偽造、變造文書或登載不實事項或使登
載不實事項之規定處斷。
刑法第二百二十條
在紙上或物品上之文字、符號，依習慣或特約，足以為表示其用意之證明者，關於本
章之罪，以文書論。
刑法第三百三十九條
意圖為自己或第三人不法之所有，以詐術使人將本人或第三人之物交付者，處五年以
下有期徒刑、拘役或科或併科一千元以下罰金。
以前項方法得財產上不法之利益或使第三人得之者亦同。
前二項之未遂犯罰之。


司法院資訊處製作；財團法人民間司法改革基金會備份。
